【裁判字號】    99,交聲,1087
【裁判日期】    990531
【裁判案由】    聲明異議
【裁判全文】
臺灣高雄地方法院交通事件裁定        99年度交聲字第1087號
原處分機關  高雄市政府交通局
異  議  人
即受處分人  甲○○
上列異議人即受處分人因違反道路交通管理處罰條例案件，對於
高雄市政府交通局民國99年4 月1 日所為之處分（原處分案號：
高市交裁字第裁32-B00000000號），聲明異議，本院裁定如下：
    主  文
原處分撤銷。
甲○○汽車駕駛人，駕駛汽車經測試檢定酒精濃度超過規定標準
，處吊扣普通輕型機器腳踏車駕駛執照拾貳個月、罰鍰新臺幣貳
萬伍仟元，並應接受道路交通安全講習。
    理  由
一、異議意旨略以：異議人即受處分人甲○○於民國97年7月31
    日凌晨3 時35分許，騎乘車牌號碼ZKW-521 號普通輕型機器
    腳踏車（下稱普通輕型機車）行經高雄市新興區○○○路36
    1 號前，為警攔檢並進行酒測，測得呼氣中酒精濃度達每公
    升0.55毫克，攔檢警員遂以異議人酒後駕車為由，當場舉發
    異議人有道路交通管理處罰條例第35條第1 項第1 款規定之
    違規行為，嗣於99年4 月1 日由高雄市政府交通局裁決，處
    罰異議人新臺幣（下同）4 萬5000元之罰鍰，並吊扣異議人
    駕駛執照12個月，及應接受道路交通安全講習。惟異議人因
    同一酒後駕駛行為，業經臺灣高雄地方法院檢察署檢察官命
    繳納2 萬元與國庫，而以97年度偵字第23024 號為緩起訴處
    分在案，期能以上開繳納之2 萬元抵銷本件遭罰鍰之金額，
    爰依法提出異議等語。
二、按汽車駕駛人，駕駛汽車經測試檢定有酒精濃度超過規定標
    準之情形者，處1 萬5000元以上6 萬元以下罰鍰，並當場移
    置保管其車輛及吊扣其駕駛執照1 年，及應接受道路交通安
    全講習，道路交通管理處罰條例第24條第1 項第2 款、第35
    條第1 項第1 款分別定有明文。而所謂酒精濃度超過規定之
    標準者，依道路交通安全規則第114 條第2 款之規定，係指
    汽車駕駛人飲用酒類或其他類似物後其吐氣所含酒精濃度超
    過每公升0.25毫克或血液中酒精濃度超過0.05% 以上者。次
    按，一行為同時觸犯刑事法律及違反行政法上義務規定者，
    依刑事法律處罰之。但其行為應處以其他種類行政罰或得沒
    入之物而未經法院宣告沒收者，亦得裁處之。前項行為如經
    不起訴處分或為無罪、免訴、不受理、不付審理之裁判確定
    者，得依違反行政法上之義務規定裁處之，行政罰法第26條
    定有明文。而依行政罰法第26條立法理由，「一行為同時觸
    犯刑事法律及違反行政法上義務規定時，由於刑罰與行政罰
    同屬對不法行為之制裁，而刑罰之懲罰作用較強，故依刑事
    法律處罰，即足資警惕時，實無為一事二罰再處行政罰之必
    要，且刑事法律處罰，由法院依法定程序為之，較符合正當
    法律程序，應予優先適用。但罰鍰以外之沒入或其他種類行
    政罰，因兼具維護公共秩序之作用，為達行政目的，行政機
    關仍得併與裁處」，探究其立法目的，無非在處罰目的相同
    且處罰方式相同時，若依刑事法律處罰，即足資警惕時，實
    無一事二罰而再處行政罰之必要，但罰鍰以外之沒入或其他
    種類行政罰，因兼具維護公共秩序之作用，為達行政目的，
    行政機關仍得併予裁處。又刑事訴訟法第253 條之1 所規定
    之緩起訴處分，其中檢察官命被告為金錢給付部分，並得為
    民事強制執行名義，異議人因上開緩起訴處分而剝奪其財產
    權，且前揭金錢給付義務亦具有強制性、懲罰性，雖不若易
    科罰金係以支付金錢作為自由刑之替代，惟經由緩起訴處分
    條件之履行使其免於遭檢察官發動起訴程序，仍具有替代刑
    罰之效果，應屬實質之刑事法律處罰，而有行政罰法第26條
    第1 項「一事不二罰」規定之適用。此外，「緩起訴」處分
    之最終雖使被告免於刑事訴追之效果，與「不起訴」處分之
    效果相同，然觀諸刑事訴訟法第253 條之1 第1 項係於91年
    2 月8 日增訂，行政罰法則係於94年2 月5 日公布，而制定
    在後的行政罰法第26條第2 項僅臚列「不起訴處分或無罪、
    免訴、不受理、不付審理之裁判確定者」，並未將「緩起訴
    處分」納入。又緩起訴處分既非不能證明行為人之犯罪事實
    ，且係行為人有支付一定金額之實質處罰，已產生實質刑罰
    之效果，自與上開行政罰法第26條第2 項列舉之不起訴處分
    等情形迥然有別，無從遽為比擬而為相同之處置。再者，酒
    後駕車行為人於受緩起訴處分，如除需繳納一定金額之行政
    罰鍰外，尚須依緩起訴所指定之條件繳納一定之金錢或服一
    定之勞務，其結果勢必降低刑事被告接受緩起訴之意願，亦
    與訂定緩起訴處分以替代繁複刑事審判程序之制度性機能相
    悖。是制定在後之行政罰法第26條第2 項既未將緩起訴處分
    列舉其中，本於保障人民基本權及「法律明示其一排除其他
    」之法理暨前揭說明，自不能將該條文中「不起訴處分」之
    範圍，擴及性質並不相同之「緩起訴處分」。
三、經查，異議人於97年7 月31日凌晨3 時35分許，在飲酒後呼
    氣酒精濃度為每公升0.55毫克之情形下，駕駛車牌號碼ZKW-
    521 號普通輕型機車，行經高雄市新興區○○○路361 號前
    ，為警攔檢查獲，並由原處分機關就此交通違規行為，裁處
    吊扣異議人駕駛執照12個月、罰鍰4 萬5000元及施以道路交
    通安全講習之事實，有酒精濃度測試報告、本件舉發違反道
    路交通管理事件通知單、違反道路交通管理事件裁決書附卷
    可稽，堪以認定。惟異議人因上開飲酒後駕車之行為，另由
    高雄市政府警察局新興分局移送臺灣高雄地方法院檢察署偵
    辦，經該署檢察官於97年8 月26日，以97年度偵字第23024
    號為緩起訴處分，定緩起訴期間為1 年，並應向國庫支付2
    萬元，而上開緩起訴處分於97年9 月17日確定後，異議人即
    於98年2 月24日繳交緩起訴處分金2 萬元完畢等情，有上開
    緩起訴處分書及臺灣高等法院被告前案紀錄表附卷可憑，並
    經本院調取該案卷宗核閱屬實，亦堪認定。
四、異議人上開酒後駕車行為，係屬同時觸犯刑事法律及違反行
    政法上義務規定之行為，且前經緩起訴處分確定，異議人並
    已給付2 萬元，而產生實質刑罰之效果。揆諸行政罰法第26
    條規定與前揭說明，原處分機關對異議人上開酒後駕車之違
    規行為為裁罰時，除其行為應處以其他種類行政罰，仍得予
    以裁處外，自不得就該同一違規事實再處以「罰鍰」，原處
    分再予裁處異議人罰鍰，與法自屬有違。另道路交通管理處
    罰條例第35條第8 項「前項汽車駕駛人，經裁判確定處以罰
    金低於本條例第92條第3 項所訂最低罰鍰基準規定者，應依
    本條例裁決繳納不足最低罰鍰之部分」之規定，核屬行政罰
    法第26條第1 項之特別規定。又緩起訴處分屬廣義之司法處
    分，而為避免經法院裁判確定者，仍得裁決繳納，經緩起訴
    確定者，反不得裁決繳納差額之不公平情事，故所謂經裁判
    確定者，自應包括緩起訴處分確定。準此，本件異議人既依
    緩起訴處分命令支付2 萬元，而原處分機關就異議人酒後違
    規駕車，依違反道路交通管理事件統一裁罰基準表規定，裁
    處罰鍰4 萬5000元，異議人依上開說明及規定，應僅須就前
    揭罰鍰金額補繳差額部分即2 萬5000元（4 萬5000元-2萬元
    =2萬5000元）。
五、綜上，異議人本件聲明異議為有理由，自應由本院將原處分
    撤銷。又原處分機關為本件裁決時，就吊扣異議人駕駛執照
    12個月之處分，並未敘明應予吊扣異議人何種駕駛執照，然
    本件異議人既係駕駛普通輕型機車違反道路交通管理處罰條
    例第35條第1 項第1 款之規定，依法自僅得吊扣其普通輕型
    機車駕駛執照，是此部分亦應由本院予以補充敘明，自為裁
    定如主文第2 項所示。至於道路交通主管機關對於汽車駕駛
    執照之管理，因採取一照原則，是於異議人已考領有小型車
    普通駕駛執照之情形下（此有異議人駕駛執照資料查詢結果
    附卷可稽），未另發給異議人普通輕型機車駕駛執照，惟主
    管機關仍可利用電腦資料處理或在異議人之小型車普通駕駛
    執照上註記或其他方式，吊扣異議人之普通輕型機車駕駛執
    照，是執行層面應可妥適克服，附此敘明。
六、依道路交通案件處理辦法第20條，道路交通管理處罰條例第
    24條第1 項第2 款、第35條第1 項、第8 項，裁定如主文。
中    華    民    國    99    年    5     月    31    日
                  交通法庭  法  官  陳君杰
以上正本證明與原本無異。
如不服本裁定，應於收受送達後5 日內向本院提出抗告狀。
中    華    民    國    99    年    5     月    31    日
                            書記官  紀龍年

司法院資訊處製作；財團法人民間司法改革基金會備份。
